【裁判字號】    97,上易,776
【裁判日期】    970502
【裁判案由】    詐欺
【裁判全文】
臺灣高等法院刑事判決                 97年度上易字第776號
上  訴  人
即  被  告  乙○○
上列上訴人因詐欺案件，不服臺灣板橋地方法院96年度易字第29
53號，中華民國97年1月11日第一審判決（起訴案號：臺灣板橋
地方法院檢察署96年度偵緝字第383號），提起上訴，本院判決
如下：
    主  文
上訴駁回。
乙○○緩刑貳年。
    事  實
一、乙○○係址設臺北縣新莊市○○路五號「亞巨機車行」負責
    人，自民國九十四年六月間起，已陷於資金週轉困難之窘境
    ，且自同年十月起即間歇性地將「亞巨機車行」停業以籌措
    借款，詎隱瞞該事實，明知並無支付貨款之意，竟基於意圖
    為自己不法所有之概括犯意，連續為下列詐欺行為：
  (一)乙○○因與址設臺北縣板橋市○○路二一四號「華豐機車行
    」（起訴書誤載為葉豐機車行）之負責人丁○○曾有機車買
    賣之交易，乙○○即利用丁○○與其業務往來之信賴關係，
    於九十四年九月間某日起至同年十一月間某日止，連續向丁○○佯稱過幾天後就會付款云云，致使丁○○陷於錯誤，而
    陸續交付車牌號碼為J9P-597、J9R-318、J9W-578、J9T-873
    、J9T-567號五部山葉牌機車（市價共計新臺幣【下同】二
    十八萬九千四百元）。嗣丁○○無法收取到貨款，發現「亞
    巨機車行」人去樓空，始知受騙。
  (二)乙○○因與址設臺北市大同區○○○路○段一一二號之「良
    友機車材料行」負責人丙○○有機車零件材料之生意往來，
    ，雙方原約定機車材料的貨款皆係次月月初由丙○○向乙○○收取現金，而於收受現金時乙○○則有現金百分之五回扣
    之優惠。惟乙○○竟利用此業務往來之信賴關係，於九十四
    年九月間向丙○○訂購價值共計三萬七千二百三十一元之機
    車零件材料，並於同年十月初（起訴書誤載為九月三日，應
    予更正）向丙○○佯稱願意放棄原有現金回扣付款之優惠，
    來換取九十四年九月份之貨款於三個月後始清償的條件云云
    ，致使丙○○陷於錯誤，而同意延期收取貨款，並續於九十
    四年十月交付價值共計五萬二千五百五十五元之機車零件材
    料，又於同年十一月份交付價值共計四萬一千零三十元之機
    車零件材料予乙○○，三個月貨款共計十三萬零八百十六元
    。嗣丙○○經同行告知乙○○已關閉「亞巨機車行」，且不
    知去向，始知受騙。
  (三)乙○○因與址設臺北縣中和市○○路○段一０七號「弘揚車
    業有限公司」之負責人甲○○曾有機車買賣之交易，乙○○
    即利用甲○○與其業務往來之信賴關係，連續於九十四年十
    月三十一日及同年十一月十一日分別向甲○○訂購車牌號碼
    為K2L-037、K2Q-618、K2Q-719號三部機車（價值共計達十
    五萬三千九百五十元），致使甲○○陷於錯誤，而交付上開
    三部機車予乙○○。嗣甲○○發現「亞巨機車行」於九十四
    年十一月十三日結束營業，且乙○○不知去向，始知受騙。
  (四)乙○○因與位於臺北縣板橋市○○路二五０巷十三號「大忠
    機車行」之負責人戊○○曾有機車買賣之交易，雙方交易模
    式為由戊○○提供機車與「亞巨機車行」展示並販賣，乙○○若將戊○○之機車出賣予客戶，則三日內戊○○即會至「
    亞巨機車行」收取貨款。乙○○竟利用戊○○與其業務往來
    之信賴關係，連續於九十四年十月二十八日及同年十一月十
    一日，向戊○○表達進貨之意，致使戊○○陷於錯誤，而交
    付車牌號碼為K2K-678、K2Q-688號二部機車（價值共計達十
    三萬七千元），而乙○○託詞客人尚未付款云云，而不支付
    貨款，嗣於九十四年十一月十三日戊○○發現「亞巨機車行
    」結束營業，且乙○○不知去向，始知受騙。
二、案經丁○○、丙○○、甲○○及戊○○訴由臺北縣政府警察
    局新莊分局報告臺灣板橋地方法院檢察署檢察官偵查起訴。
    理  由
一、證據能力：
    有關本判決下列所引用之被告以外之人於審判外之陳述，檢
    察官、被告均未爭執其證據能力，審酌上開證據資料製作時
    之情況，並無違法取供之情形，因認以之為證據，應屬適當
    ，依刑事訴訟法第一百五十九條之五規定，即均有證據能力
    ，合先敘明。
二、上開事實，業據上訴人即被告乙○○固坦承不諱：核與
（一）證人即告訴人華豐機車行負責人丁○○在警詢及偵訊證
      稱：提供機車在被告所經營之亞巨機車行展示並販賣，被
      告賣掉伊所提供之機車後，三天後伊就會到其店內收取帳
      款，於九十四年九月間被告向伊購買車號為J9P-597、J9R
      -318、J9W-578、J9T-873、J9T-567等五部機車，未付車
      款，被告均以拖延方式拒絕付款，共積欠車款二十八萬九
      千四百元等語（偵卷第四至五頁，第四一頁，偵緝卷第三
      七頁）；證人即告訴人良友機車材料行負責人丙○○在
      警詢證稱：被告向伊購買機車材料約有一年，當初是約定
      每月月底結帳，因他沒有支票，故在次月月初收現金，但
      需回扣百分之五，自九十四年九月起，被告就沒有按當初
      的約定付款，有催被告付款，被告叫伊三個月後再去收九
      月份的貨款，他放棄百分之五之現金付款的回扣，伊表示
      同意，後來於九十四年十二月初，伊要去收九月份之貨款
      時，發現被告已關閉其所開設之亞巨機車行，且不知去向
      ，被告共計積欠伊九十四年九月份貨款三萬七千二百三十
      一元，十月份貨款五萬二千五百五十五元，十一月份貨款
      四萬一千零三十元，共計十三萬零八百十六元等語（偵卷
      第七至九頁）；證人即告訴人弘揚車業有限公司負責人
      甲○○在警詢及偵訊證稱：被告之前與伊交易近十輛機車
      ，於九十四年十月三十一日向伊購買K2L-037號機車，貨
      款為四萬五千六百五十元，另於九十四年十一月十一日向
      伊購買K2Q-618、K2Q-719號二部機車，貨款共計十萬八千
      三百元，但未支付車款，共計積欠十五萬三千九百五十元
      ，後二部機車是被告在跑掉的前二天才向伊購買，買完後
      不久就將店關起來等語（偵卷第十至十一頁，第四十至四
      一頁，偵緝卷第三六頁）；證人即告訴人即大忠機車行
      負責人戊○○在警詢及偵訊證稱：伊提供機車在被告所經
      營之亞巨機車行展示並販賣，被告賣掉伊所提供之機車後
      ，三天後伊就會到其店內收取帳款，被告於九十四年十月
      二十八日、同年十一月十一日分別向伊購買K2K-678、K2Q
      -688號二部機車，共計積欠貨款十三萬七千元未付，被告
      託詞客人尚未付錢，所以一直不付款，伊在十一月十一日
      將第二部機車交給被告後，被告在隔二天就結束營業等語
      相符（偵卷第十三至十四頁，第四十至四一頁，偵緝卷第
      三六至三七頁），此外，復有富邦產物保險股份有限公司
      保險證三紙（丁○○部分）、統一發票四紙（甲○○、戊○○部分）、估價單二十六張及應收帳款單一紙（丙○○
      部分）附卷可稽，此部分事實堪予認定。
（二）被告於原審辯稱：未蓄意詐騙乙節，然被告於偵訊稱：自
      九十四年六月起即已出現負債周轉不靈，差不多自九十四
      年十月開始，伊因財務負債情形很嚴重，開店營業時間有
      一天沒一天的，而沒有開店的時間都是去找人借錢，伊應
      該是經營到九十四年十一月二十幾號等語（偵緝卷第三六
      至三七頁），顯見被告向上開四名告訴人訂貨當時之財務
      狀況確屬不佳，顯已無支付能力，且被告經營「亞巨機車
      行」已有一段時日，就每月資金週轉情形、財務狀況如何
      ，必係了然於心，況週轉不靈絕非一朝一夕即形成，而不
      論係如告訴人所稱被告於九十四年十一月十三日結束營業
      ，抑或如被告自稱係於九十四年十一月二十幾日結束營業
      ，然被告於結束營業前數日猶向告訴人等大量訂貨，顯非
      正常經營手段，豈能推說無不法所有意圖？是被告謂無詐
      欺意圖云云，不能採信。
（三）被告於原審辯稱：因積欠賭債，所以先挪用，不是詐騙等
      語，惟參諸被告與告訴人丁○○、甲○○、戊○○之交易
      模式觀之，上開告訴人係提供機車在被告經營之「亞巨機
      車行」展示並販賣，而被告係在有顧客向其購車後，始需
      向上開告訴人購車，且被告亦不否認均有向顧客收取到貨
      款等情，則其自應將所收取之貨款扣除其應得之利潤後如
      數交予上開告訴人，關於其應得利潤部分始係其得自由運
      用以支付其他債務，然被告竟未支付前開告訴人任何款項
      而全數挪作他用，顯見其在向上開告訴人購車之初即無支
      付貨款之意，足證被告有詐欺意圖甚明。從而，被告所辯
      解，顯不可採。
綜上，被告所辯，均不可採，本件事證明確，被告犯行洵堪認定
。
三、被告行為後，刑法於九十五年七月一日修正施行，其中與本
    件有關者：修正後刑法已刪除連續犯之規定，而以一罪一
    罰為原則，因此數罪即應併罰，較諸修正前連續犯之一刑罰
    ，非有利於被告。有關刑法分則之罰金刑，雖依刑法施行
    法第一條之一規定，改換計算單位為新台幣，然其最高額並
    未修正，而罰金最低刑度，修正前刑法第三十三條第五款係
    規定銀元一元，修正後改為新台幣一千元，自以修正前為有
    利被告。綜上比較，應以修正前即被告行為時法為有利被告
    ，依刑法第二條第一項前段規定，自應適用修正前刑法。
四、核被告所為，係犯刑法第三百三十九條第一項之詐欺取財罪
    。被告先後多次犯行，時間緊接，方法相同，犯係構成要
    件相同之罪名，顯係出於概括犯意反覆為之，為連續犯，應
    依修正前刑法第五十六條之規定以一罪論，並加重其刑。
    又被告犯罪時間係在九十六年四月二十四日以前，合於中華
    民國九十六年罪犯減刑條例第二條第一項第三款、第七款規
    定，且無該條例所規定不得減刑之情形，應依法減其宣告刑
    二分之一。按中華民國九十六年罪犯減刑條例第五條固規
    定：本條例施行前，經通緝而未於中華民國九十六年十二月
    三十一日以前自動歸案接受偵查、審判或執行者，不得依本
    條例減刑。而被告係於九十五年七月三十一日經檢察官通緝
    ，係在上開條例於九十六年七月十六日施行之前，且被告於
    九十六年一月二十因緝獲歸案而撤銷通緝，有通緝書及通緝
    案件報告等在卷可參（偵卷第五七頁，偵緝卷第三二頁），
    惟(一)中華民國九十六年罪犯減刑條例第五條之立法理由謂：
    「一、按通緝犯乃惡意逃避法律制裁，本無接受裁判及悔改
    之意，如嗣後經逮捕到案仍施予減刑，不啻有鼓勵民眾藐視
    法律之誤識，且對本條例施行前，因不知政府即將辦理減刑
    而自動到案服刑完畢之受刑人，因無法享受減刑寬典，尤難
    謂平。為維護法律尊嚴及消弭上述不公平現象，爰定明依本
    條例應減刑之通緝犯須於一定期限內自動歸案接受偵查、審
    判或執行，始能獲邀減刑寬典。二、將自動歸案截止日期定
    為九十六年十二月三十一日，以免案件遷延，喪失減刑鼓勵
    犯罪人早日更生之美意。」由此可知，上開減刑條例第五條
    之適用時機，限於「九十六年七月十五日以前（包含當日）
    」經通緝，未於「九十六年七月十六日施行起至九十六年十
    二月三十一日以前（包含當日）」自動歸案，才不得依本條
    例減刑。如甲犯罪之日期於九十六年四月二十四日以前，經
    通緝後，於「九十六年七月十五日」經警逮捕歸案，並非中
    華民國九十六年罪犯減刑條例第五條所要處理之對象，自受
    該條之限制，即可以減刑。(二)最高法院八十一年度台非字第
    十二號判決要旨：中華民國八十年罪犯減刑條例第六條規定
    「本條例施行前，經通緝而未於本條例施行之日起十個月內
    自動歸案接受偵查、審判或執行者，不得依本條例減刑。」
    係指於該條例施行前經通緝，而未於該條例施行後之十個月
    限期內自動歸案者，不得依該條例減刑，如係於該條例施行
    前經通緝，並於該條例施行前經緝獲到案者，應不受該條規
    定不得減刑之限制。因此，被告係於中華民國八十年罪犯減
    刑條例施行前即已緝獲到案，雖原審法院至同條例施行後始
    借提到案審判，依首開說明，仍無同條例第六條之適用。（
    本院暨所屬法院九十六年法律座談會刑事類提案第三十八號
    決議參照），據此本案仍可減刑，合予敘明。
五、原審以事證明確，適用刑事訴訟法第二百七十三條之一第一
    項、第二百九十九條第一項前段，刑法第二條第一項前段、
    修正前刑法第五十六條、第三百三十九條第一項，刑法施行
    法第一條之一（原審漏載，應予補充，另原審誤載罰金罰鍰
    提高標準條例第一條前段，應予更正），中華民國九十六年
    罪犯減刑條例第二條第一項第三款、第七條，並審酌被告犯
    罪之動機、目的、手段、所詐得之利益及前開告訴人所受損
    失，犯後態度等一切情狀，量處有期徒刑一年二月，減為有
    期徒刑七月，認事用法，均無違誤，被告上訴，為無理由，
    應予駁回。惟被告已與告訴人達成民事和解，清償大部分款
    項，有和解書影本附卷可參，且被告未曾故意犯罪受有期徒
    刑以上刑之宣告，有本院被告前案紀錄表在卷可參，經此偵
    審教訓，當知謹慎，而無再犯之虞，爰宣告緩刑二年，以啟
    自新。
據上論斷，應依刑事訴訟法第三百六十八條，刑法第七十四條第
一項第一款，判決如主文。
本案經檢察官王壬貴到庭執行職務。
中    華    民    國    97    年    5     月    2     日
                  刑事第十八庭審判長法  官  吳鴻章
                                    法  官  陳健順
                                    法  官  周政達
以上正本證明與原本無異。
不得上訴。
                                    書記官  莊昭樹
中    華    民    國    97    年    5     月    2     日
附錄：本案論罪科刑法條全文
中華民國刑法第三百三十九條
意圖為自己或第三人不法之所有，以詐術使人將本人或第三人之
物交付者，處五年以下有期徒刑、拘役或科或併科一千元以下罰
金。
以前項方法得財產上不法之利益或使第三人得之者，亦同。
前二項之未遂犯罰之。


司法院資訊處製作；財團法人民間司法改革基金會備份。
